【裁判字號】    95,上易,614
【裁判日期】    950809
【裁判案由】    妨害公務
【裁判全文】
臺灣高等法院臺中分院刑事判決         95年度上易字第614號
上  訴  人
即  被  告  己○○
上列上訴人因妨害公務案件，不服臺灣苗栗地方法院95年度易字
第79號中華民國95年3月29日第一審判決 （起訴案號：臺灣苗栗
地方法院檢察署95年度偵字第41號），提起上訴，本院判決如下
：
    主  文
原判決撤銷。
己○○於公務員依法執行職務時，當場侮辱，累犯，處有期徒刑
肆月，如易科罰金，以銀元佰元即新臺幣玖佰元折算壹日；又
對於公務員依法執行職務時，施強暴，累犯，處有期徒刑伍月，
如易科罰金，以銀元佰元即新臺幣玖佰元折算壹日。應執行有
期徒刑捌月，如易科罰金，以銀元佰元即新臺幣玖佰元折算壹
日。
    事  實
一、己○○曾有違反麻醉藥品管理條例及竊盜等前科，其於民國
    （下同）87年間，因違反槍砲彈藥刀械管制條例案件，經本
    院以89年度上更一字第259號判處有期徒刑1年確定，於91年
    9月6日縮短刑期執行完畢。己○○、劉明龍（業經原審法院
    另以95年度苗簡字第213號，就於侮辱公務員犯行部分，判
    處有期徒刑3月確定）於94年12月18日晚上22時50分左右，
    在庚○○所經營位於苗栗縣公館鄉○○村○○路231之3號之
    漢王薑母鴨店內，因酒後與丁○○起口角衝突，進而互相毆
    打、毀損該店內擺設之桌椅、盆栽等物（傷害及毀損部分均
    未據告訴），庚○○遂報警處理，嗣於同日晚上23時左右，
    苗栗縣警察局苗栗分局公館分駐所巡佐戊○○、警員丙○○
    、乙○○據報即前往該薑母鴨店處理，當場將己○○、丁○○2人拉開，己○○明知戊○○等3人均穿著警用制服，且共
    乘警用巡邏車前來，並已表明身份，顯係依法執行公務，竟
    基於侮辱公務員之犯意，先向戊○○等3人辱罵：「幹你娘
    ，警察很屌，沒什麼了不起」等語，而對於依法執行職務之
    公務員戊○○（起訴書誤載為陳榮貴）當場加以侮辱。己○○另基於妨害公務之犯意，先拉住丙○○之衣領，並以揮拳
    毆打丙○○之方式，施以強暴行為，丙○○雖即時閃開仍倒
    地，並受有右手肘挫創傷1x1公分、鈍挫傷等傷害，戊○○
    及乙○○見狀趨前救援倒地之丙○○時，己○○竟接續上開
    侮辱公務員及妨害公務之犯意，再捉住乙○○之衣領，對乙○○辱罵：「幹你娘，警察有什麼了不起，很屌，你打我」
    等語，而對於依法執行職務之公務員乙○○當場加以侮辱，
    並以右拳毆打乙○○頭部之方式，施以強暴行為，致乙○○
    受有左上眼皮撕裂傷0.3x 0.3x0.3公分、右手第2、3指均
    0.5x0.5公分挫創傷等傷害，當場血流如注。嗣經戊○○等3
    人合力制止己○○、劉明龍，並尋求其他支援警網前來處理
    ，而當場查獲。
二、案經苗栗縣警察局苗栗分局報告臺灣苗栗地方法院檢察署檢
    察官偵查起訴。
    理  由
一、訊據上訴人即被告（下稱被告）己○○於檢察官偵查、原審
    及本院審理中，對於上開犯行均坦承不諱，核與共同被告劉
    明龍於檢察官偵查及原審之供述、證人丁○○、庚○○、劉
    明松、賴錦華分別於警詢及偵查中之證述，證人丙○○、乙○○分別於偵查中之證述情節相符（共同被告劉明龍、證人
    丁○○、庚○○、劉明松、賴錦華等人於警詢時陳述之詞，
    係屬被告以外之人於審判外之陳述，依刑事訴訟法第159條
    第1項規定，本不得作為證據，然而，當事人〈即被告及公
    訴人〉於原審及本院調查證據時，知有前開情形，而未於言
    詞辯論終結前聲明異議，依同法第159條之5第2項規定，視
    為經當事人於審判程序同意作為證據，本院審酌其等前開言
    詞陳述作成時之情況，並無任何不法情事，認為適當，得為
    證據，合先說明），並有協和醫院診斷證明書2張、照片11
    張等在卷可資佐證，足認被告之自白與事實相符而可採，從
    而，被告之犯罪事證已臻明確，其犯行堪以認定，應依法論
    科。
二、核被告己○○所為，係犯刑法第135條第1項之對於執行職務
    公務員施強暴罪、及刑法第140條第1項前段之侮辱公務員罪
    。按數行為於同時同地或密切接近之時地實施，侵害同一之
    法益，各行為之獨立性極為薄弱，依一般社會健全觀念，在
    時間差距上，難以強行分開，在刑法評價上，以視為數個舉
    動之接續施行，合為包括之一行為予以評價，較為合理，即
    屬接續犯，而為包括之一罪（最高法院86年度臺上字第3295
    號判例意旨參照），本案被告以「幹你娘，警察很屌，沒什
    麼了不起」等穢語辱罵3名警員，係基於同1侮辱公務員犯意
    下之接續行為，且刑法第140條第1項之侮辱公務員罪，其所
    處罰者乃妨害國家公務之執行，其被害法益為國家法益，並
    非公務員個人，故雖有數名執行公務之公務員遭當場侮辱，
    惟被害之國家法益仍屬單一，並無侵害數個法益之情事，仍
    屬單純一罪。又被告於2名警員依法執行職務時，先後毆打
    該2警員之行為，係基於1個妨害公務之犯意而為，其數行為
    於密切接近之時地實施，侵害同一之國家法益，各行為之獨
    立性極為薄弱，依一般社會健全觀念，在時間差距上，難以
    強行分開，在刑法評價上，顯係基於同一妨害公務犯意下之
    接續行為，合為包括之一行為予以評價，較為合理，應屬接
    續犯，而為包括之一罪，尚不構成連續犯，公訴人及原審認
    被告係成立連續犯，容有誤會。被告所犯對於執行職務公務
    員施強暴及侮辱公務員2罪間，行為互殊，屬犯意個別之數
    罪，應予分論併罰。再查被告前於87年間，曾因違反槍砲彈
    藥刀械管制條例案件，經本院以89年度上更一字第259號判
    處有期徒刑1年確定，於91年9月6日縮短刑期執行完畢，有
    臺灣高等法院被告前案紀錄表及臺灣苗栗地方法院檢察署刑
    案資料查註紀錄表各1份在卷可憑，其受有期徒刑執行完畢
    ，5年內再犯本件最重本刑為有期徒刑以上之罪，不論依修
    正前之刑法第47條，或修正後之刑法第47條第1項之規定，
    均構成累犯，對被告而言並無有利或不利之情形，自不生新
    舊法比較之問題，本案關於被告是否構成累犯之適用，自應
    適用行為時之法律即修正前刑法第47條規定加重其刑。
三、被告己○○行為後，中華民國刑法於94年2月2日總統華總一
    義字第09400014901號令修正公布第1～3、5、10、11、15、
    16 、19、25～27、第四章章名、28～31、33～38、40～42
    、46 、47、49、51、55、57～59、61～65、67、68、74～
    80、83～90、91-1、93、96、98、99、157、182、220、
    222、225、229-1、231、231-1、296-1、297、315-1、
    315-2、316、341、343條條文；增訂第40-1、75-1條條文；
    刪除第56、81、94、97、267 、322、327、331、340、345
    、350條條文；並自95年7月1日施行。其中刑法第135條第1
    項及同法第140條第1項妨害公務罪之法定本刑中關於罰金刑
    最低額部分，依修正後刑法第33條第5款規定為「新臺幣1千
    元以上，以百元計算之」，較舊法所定罰金最低額為銀元1
    元以上為重，且罰金刑之加重，依修正後刑法第67條規定，
    其最高度及最低度同加重之，較修正前刑法第68條僅加重最
    高度，為不利於被告，依刑法第2條第1項規定，均以舊法有
    利於被告。且被告行為後，刑法第51條第5款已修正數罪併
    罰定其應執行者：「宣告多數有期徒刑者，於各刑中之最長
    期以上，各刑合併之刑期以下，定其刑期。但不得逾30年。
    」，與舊法規定之數罪併罰定其應執行者：「宣告多數有期
    徒刑者，於各刑中之最長期以上，各刑合併之刑期以下，定
    其刑期。但不得逾20年。」之規定相較，自以舊法規定之定
    應執行刑之上限為20年對行為人較為有利，此為影響行為人
    刑罰之法律效果，是被告行為後法律已有所變更，經比較新
    舊刑法第51條第5款之規定，依刑法第2條第1項前段之規定
    ，因行為後之法律不利於行為人，應適用行為時之舊法，而
    定其應執行之刑。另被告行為後，刑法第41條第2項亦有修
    正，亦即如各罪均合於易科罰金，且定應執行之刑逾有期徒
    刑6月時，依修正後之該條項規定，即不得易科罰金，而依
    舊法之該條項規定，仍得易科罰金，經依刑法施行法第3條
    之1第3項規定「於94年1月7日刑法修正施行前犯併合處罰數
    罪中之一罪，且該數罪均符合第41條第1項得易科罰金之規
    定者，適用90年1月4日修正之刑法第41條第2項規定」，自
    應適用被告行為時之舊法即修正前刑法第41條第2項規定，
    仍得易科罰金。再被告行為後，罰金罰鍰提高標準條例第2
    條業已刪除，而刑法第41條第1項前段關於易科罰金之折算
    標準業已由舊法之銀元1百元、2百元、3百元修正為新臺幣1
    千元、2千元、3千元，因屬科刑規範事實之變更，其折算標
    準為裁判時所應諭知，自有就新舊法規定比較之必要，經比
    較新舊法結果，以被告行為時之舊法較有利於被告，是依刑
    法第2條第1項前段之規定，應適用被告行為時之舊法即修正
    前刑法第41條第1項前段、刪除前罰金罰鍰提高標準條例第2
    條之規定，諭知以銀元3百元折算1日易科罰金之折算標準。
    再比較時應就罪刑有關之共犯、未遂犯、想像競合犯、牽連
    犯、連續犯、結合犯，以及累犯加重、自首減輕暨其他法定
    加減原因〈如身分加減〉與加減例等一切情形，綜其全部罪
    刑之結果而為比較。經本院綜合比較上開罰金最低額、定執
    行刑、易科罰金等結果，以被告行為時之規定較有利於被告
    ，本件此部分均應適用修正施行前刑法關於罰金最低額、定
    執行刑、易科罰金之規定。
四、原審就被告己○○予以論罪科刑，固非無見，惟查：第1
    次審判期日之傳票，至遲應於7日前送達；刑法第61條所列
    各罪之案件，至遲應於5日前送達，刑事訴訟法第272條定有
    明文。此就審期間，係為保障被告之訴訟權益而設，使被告
    有充分時間行使其防禦權，自不得因被告受羈押而予剝奪。
    查被告於原審法院審判時，已因另案執行觀察、勒戒中，而
    本件所論之刑法第135條第1項之妨害公務罪，其法定刑為3
    年以下有期徒刑之罪，刑法第140條第1項之侮辱公務員罪，
    其法定本刑為6月以下有期徒刑之罪，依前揭規定，第1次審
    判期日之傳票，至遲應於5日前送達，方為合法，乃被告經
    起訴後，由原審法院受命法官指定於95年3月15日上午11時
    40分行準備程序，並於當日將被告提解到庭，原審法院受命
    法官訊問被告時，被告就被訴事實為有罪之陳述，原審法院
    合議庭旋即裁定由受命法官獨任進行簡式審判程序，並隨即
    由受命法官任審判長進行簡式審判程序，並諭知辯論終結，
    有原審法院準備程序筆錄、刑事裁定、及審判筆錄在卷可查
    。按被告既經羈押，原審法院並未指定審判期日及將傳票依
    法送達被告，僅指定準備程序期日並於同日進行審判程序，
    被告雖經解送到庭，並表明同意放棄就審期間之利益改行簡
    式審判程序而參與辯論，但此不能與自願拋棄前述就審期間
    利益而自動到庭為訴訟行為者同視，其審判程序之瑕疵，不
    能因而治癒，此部分踐行之訴訟程序，自難謂為適法。原
    判決誤認本件被告所犯為連續犯，尚有未洽。被告行為後
    ，罰金罰鍰提高標準條例第2條業已刪除，刑法第41條第1項
    前段關於易科罰金之折算標準業已變更，且刑法第41條第2
    項及第51條第5款等規定亦均有修正，原審就被告妨害公務
    及侮辱公務員2罪之易科罰金折算標準及定其應執行之刑、
    罰金最低額部分，均未及就上開刑法修正條文部分引用刑法
    第2條第1項之規定為新舊法之比較適用，亦嫌未洽。原審
    檢察官於言詞辯論時，對被告具體求刑妨害公務部分有期徒
    刑8月、侮辱公務員部分有期徒刑5月，原判決未說明不予採
    信之理由，即逕各論以有期徒刑6月之刑，亦有未當。被告
    以原判決論其連續犯、量刑過重為由，指摘原判決不當而提
    起上訴，請求本院從輕量刑等語，為有無理由，且原判決既
    有上述可議之處，即屬不當，自應由本院將原判決予以撤銷
    改判。爰審酌被告於承辦公務員執行職務時，施以強暴行為
    ，並當場辱罵，對國家公權力之執行所生危害非輕，惟因本
    件被告係酒後滋事，難免口出惡言，且事後已與被害警員丙○○、乙○○達成和解，各賠償新臺幣6千6百元、3萬8千元
    ，有和解書2份在卷可稽，又犯後坦承犯行，及其犯罪之動
    機、目的、手段等一切情狀（新刑法第57條之規定，為法院
    就刑之裁量審認標準見解之明文化，非屬法律之變更），不
    依檢察官於原審法院言詞辯論時之具體求刑，分別量處如主
    文第2項所示之刑，並依被告行為時之舊法諭知易科罰金之
    折算標準及定其應執行之刑與諭知易科罰金之折算標準。
據上論斷，應依刑事訴訟法第369條第1項前段、第364條、第299
條第1項，修正前刑法第47條、第51條第5款、第41條第1項前段
、第2項，修正後刑法第2條第1項（新法第2條第1項之規定，係
規範行為後法律變更所生新舊法律比較適用之準據法，於新法施
行後，應適用新法第2條第1項之規定，為「從舊從輕」之比較）
，刑法第135條第1項、第140條第1項，刪除前罰金罰鍰提高標準
條例第2條，刑法施行法第1條之1第2項（依95年6月14日總統以
華總一義字第09500035181號增訂刑法施行法第1條之1之立法說
明，該條文第2項係「考量新修正之刑法施行後，不再適用『現
行法規所定貨幣單位折算新臺幣條例』，為使罰金數額趨於一致
，避免衍生新舊法比較適用問題，以緩和實務適用法律之衝擊之
前提下，規定第2項如上」，顯見刑法施行法第1條之1第2項增訂
後，自無再與「現行法規所定貨幣單位折算新臺幣條例」、「罰
金罰鍰提高標準條例」比較新舊法適用有關刑法分則編未修正之
條文定有罰金者之必要）、第3條之1第3項判決如主文。
本案經檢察官甲○○到庭執行職務。
中    華    民    國    95    年    8    月    9      日
          刑事第十一庭  審判長法  官  黃  梅  月
                              法  官  黃  日  隆
                              法  官  林  宜  民
上列正本證明與原本無異。
不得上訴。
                              書記官  林  桂  鳳
中    華    民    國    95    年    8    月    14     日
                                                      Ａ


司法院資訊處製作；財團法人民間司法改革基金會備份。
